【裁判字號】    98,交抗,1745
【裁判日期】    980716
【裁判案由】    違反道路交通管理處罰條例
【裁判全文】
臺灣高等法院交通事件裁定            98年度交抗字第1745號
抗告人即
原處分機關  交通部公路總局新竹區監理所桃園監理站
代  表  人  劉瑞麟
受處分人    甲○○
                    之2
上列抗告人因受處分人違反道路交通管理處罰條例案件，不服臺
灣桃園地方法院98年度交聲字第257號，中華民國98年6月9日第
一審裁定（原處分字號：交通部公路總局新竹區監理所98年1月1
6日桃監裁罰字第裁52-DB0000000號），提起抗告，本院裁定如
下：
    主  文
抗告駁回。
    理  由
一、原裁定意旨如附件一所示。
二、抗告意旨如附件二所示。
三、本院查：
（一）本件受處分人領有聯結車職業駕駛執照，且於飲酒後，於
      前揭時、地，駕駛前開車牌號碼MI-3958號自用小客車，
      經警稽查測得受處分人酒精濃度達每公升0.56毫克，而有
      道路交通管理處罰條例第35條第1項第1款之「酒精濃度過
      量駕車」違規行為，經原處分機關調查後，認異議人「汽
      車駕駛人酒精濃度超過規定標準」之違規行為屬實，裁處
      異議人「吊扣職業聯結車駕駛執照12個月，並施以道路交
      通安全講習之處分」等情，受處分人並不爭執前揭違規行
      為，亦有舉發違反道路交通管理事件通知單移送聯、原處
      分機關之裁決書、酒精測試表及汽車駕照基本資料影本各
      1份在卷可稽（見原審卷第11、12、25頁）。刑事部分並
      經臺灣桃園地方法院檢察署檢察官於97年11月5日以97年
      度速偵字第5346號為緩起訴處分，其期間為1年，受處分
      人並應於緩起訴確定後6個月內，支付新台幣（以下同）2
      萬元予國庫及參加該檢察署酒駕認知輔導教育課程1場次
      。且經臺灣高等法院檢察署檢察長於97年11月25日以97年
      度上職議字第13351號處分書駁回再議而確定，而受處分
      人業於98年1月19日、3月9日如數支付國庫2萬元，緩起訴
      期間並於98年5月24日期滿等情，有上開緩起訴處分書、
      本院被告前案紀錄表在卷可稽，並經原審調閱臺灣桃園地
      方法院檢察署97年度速偵字第5346號緩起訴卷宗核閱無訛
      （見原審卷第5頁、第27頁以下）。是受處分人當時係以
      聯結車職業駕駛執照，於飲酒後駕駛前述自用小客車違規
      之事實，已堪認定。
（二）按汽車駕駛人，駕駛汽車經測試檢定酒精濃度超過規定標
      準者，處新臺幣1萬5千元以上6萬元以下罰鍰，並當場移
      置保管其車輛及吊扣其駕駛執照1年，道路交通管理處罰
      條例第35條第1項第1款定有明文。復按，道路交通管理處
      罰條例第68條業於94年12月14日修正，並自95年3月1日施
      行，修正前之道路交通管理處罰條例第68條規定：「汽車
      駕駛人，因違反本條例及道路交通安全規則之規定，受『
      吊扣或』吊銷駕駛執照處分時，『吊扣或』吊銷其持有各
      級車類之駕駛執照。」而修正後之道路交通管理處罰條例
      第68條則規定：「汽車駕駛人，因違反本條例及道路交通
      安全規則之規定，受吊銷駕駛執照處分時，吊銷其持有各
      級車類之駕駛執照。」即將原條文中之「吊扣或」3字刪
      除，查其立法過程：該條文修正前之原提案修正條文為：
      「汽、機車駕駛人，因違反本條例及道路交通安全規則之
      規定，受『吊扣或吊銷』駕駛執照處分時，『吊扣或吊銷
      』其違法或違規當時所駕駛車輛之駕駛執照。」交通部於
      委員審查會時表達反對意見，認為此修正結果將產生如駕
      駛人以其領有之聯結車、大客車、大貨車駕駛執照駕駛小
      型車，而有違規酒後駕車、肇事逃逸等情時，將無法吊扣
      或吊銷其所持駕駛執照，以達有效處罰與維護道路交通安
      全之目的。然立法者考量因違規而吊扣駕照，不宜連其他
      如職業上、生活上所需之駕照一併吊扣，否則恐影響人民
      工作及生活甚鉅，有失之過酷等情，最終協商通過之道路
      交通管理處罰條例第68條，係將「吊扣或」3字刪除，以
      上立法過程，有立法院公報94卷48期3430號2冊頁107至13
      6、94卷70期3452號頁135至141可考。顯見立法者真意在
      於汽車駕駛人因違反道路交通管理處罰條例及道路交通安
      全規則之規定，受「吊銷駕照」處分者，仍維持一併吊銷
      其持有各級車類之駕駛執照，至於受「吊扣」駕駛執照處
      分時，僅能「吊扣」違規當時所駕駛車輛之駕駛執照，不
      能再擴大適用而「吊扣」其持有各級車類之駕駛執照，至
      為顯明。況此修正並未剝奪各交通執法單位適用道路交通
      管理處罰條例時之裁量權，各交通執法單位仍可依駕駛人
      不同違規情狀依法為輕重不同之裁量，僅就擴大吊扣駕照
      之處分，為限縮之修正。且酒醉駕車行為係製造法所不容
      許之風險，以風險製造之立場觀之，並不因駕駛車輛種類
      之不同，而有所差別，但從風險實現之觀點而言，酒醉駕
      駛車類之不同，其對於交通安全衍生之實害結果也有所差
      異，如駕駛人駕駛低一級之車類違反本條例之規定時，不
      論其所造成之實害結果，而一律吊扣駕駛人所持有之各類
      駕照，亦有違相同事件相同處理，不同事件不同處理之平
      等原則。
（三）再按違反行政法上義務之處罰，以行為時之法律或自治條
      例有明文規定者為限，行政罰法第4條定有明文。行政機
      關應依法律而為行政行為，就對人民自由權利所為之限制
      須有法律或經法律授權行政機關訂定之法規命令明文規定
      始得為之，為民主法治國家基本原則之一，故對於違反社
      會性程度輕微之行為，處以罰鍰、沒入或其他種類行政罰
      ，雖較諸對侵害國家、社會、個人法益等科以刑罰之行為
      情節輕微，惟本質上仍屬對於人民自由或權利之不利處分
      ，其應適用處罰法定主義，仍無不同。為使行為人對其行
      為有所認識，進而擔負其在法律上應有之責任，自應以其
      違反行政法上義務行為時之法律或經法律授權行政機關訂
      定之法規命令有明文規定者為限。本件受處分人持較高等
      級之職業聯結車駕駛執照，而酒駕較低等級自小客貨車之
      違規，若仍得以職業聯結車駕駛執照駕駛大型車，或有提
      高他用路人之風險；或無助於預防將來再犯之虞，惟如前
      所述，修正後之道路交通管理處罰條例第68條，有關駕駛
      人受吊扣駕駛執照處分之規定，既不再吊扣其持有各級車
      類之駕駛執照，則原處分機關，即不得再憑以吊扣其違規
      車輛以外之駕駛執照，苟其仍因酒駕低等級之自小客貨車
      違規，而致有漏洞，亦屬立法政策之問題，尚不得為達行
      政目的，而恣意為法律所未明文規定或授權之處分。
（四）綜上所述，原審認原處分機關對受處分人所為吊扣職業聯
      結車駕駛執照之處分部分有所違誤，而撤銷撤銷原處分，
      自為裁罰受處分人罰鍰2萬9千5百元，並應接受道路交通
      安全講習。認事用法，經核均無不合。抗告人抗告意旨，
      仍執前詞，指摘原裁定不當，難認有理由，應予駁回。
據上論斷，應依道路交通案件處理辦法第26條，刑事訴訟法第41
2條，裁定如主文。
中    華    民    國    98    年    7     月    16    日
                  刑事第一庭審判長法  官  葉騰瑞
                                  法  官  莊明彰
                                  法  官  王炳梁
以上正本證明與原本無異。
不得再抗告。
                                  書記官  陳佳伶
中    華    民    國    98    年    7     月    16    日
附件一：
臺灣桃園地方法院交通事件裁定         98年度交聲字第257號
原處分機關  交通部公路總局新竹區監理所
異  議  人
即受處分人  甲○○  男  41歲（民國○○年○○月○○日生）
                    身分證統一編號：Ｚ000000000號
                    住桃園縣楊梅鎮○○里○○○街1巷5號5
                    之2
上列異議人即受處分人因違反道路交通管理處罰條例案件，對於
交通部公路總局新竹區監理所中華民國98年1 月16日所為之處分
（原處分案號：桃監裁罰字第裁52-DB0000000號）聲明異議，本
院裁定如下：
    主  文
原處分撤銷。
甲○○汽車駕駛人，駕駛汽車經測試檢定酒精濃度超過規定標準
，處罰鍰新臺幣貳萬玖仟伍佰元，並應接受道路交通安全講習。
    理  由
一、本件原處分機關交通部公路總局新竹區監理所係以：異議人
    即受處分人（下稱異議人）甲○○於民國97年11月2 日凌晨
    4 時53分許，飲酒後呼氣酒精濃度已達每公升0.56毫克，超
    出每公升0.55毫克之規定標準以上，猶駕駛車牌號碼MI-395
    8 號自用小客車（下稱系爭自用小客車）於道路，嗣行經桃
    園縣大園鄉台61線與民生路路口時，為桃園縣政府警察局大
    園分局潮音派出所員警邱瀚仕攔檢查獲，並以異議人酒後駕
    車為由，依違反道路交通管理處罰條例第35條第1 項第1 款
    之規定掣單舉發，繼經原處分機關依上開條文、違反道路交
    通管理事件統一裁罰基準及處理細則第43條、第44條及第67
    條等規定，於98年1 月16日以桃監裁罰字第裁52-DB0000000
    號違反道路交通管理事件裁決書裁處異議人罰鍰新臺幣（下
    同）罰鍰49,500元，並吊扣駕駛執照12個月，及施以道安講
    習在案。
二、聲明異議意旨略以：異議人於上揭時、地雖確有酒後駕車，
    然所涉公共危險犯行已經檢察官緩起訴處分，並已依命令向
    國庫支付20,000元，故基於一事不二罰原則，裁決機關不應
    再裁處異議人仍須繳納前開20,000元部分之罰鍰；又異議人
    係酒後駕駛自用小客車，並非駕駛職業聯結車，惟因多照合
    一制度，故異議人於考領職業連結車駕駛執照後，即不再領
    有自用小客車駕駛執照，是裁決結果將會吊扣異議人之職業
    聯結車駕駛執照，將使異議人無法繼續擔任職業聯結車司機
    ，對異議人之工作及家庭生計造成極大影響，乃對於原處分
    聲明異議等語。
三、關於罰鍰部分：
    (一)按汽車駕駛人，駕駛汽車經測試檢定，酒精濃度超過規定
      標準者，處15,000元以上60,000元以下罰鍰，並當場移置
      保管其車輛及吊扣其駕駛執照1 年；因而肇事致人受傷者
      ，並吊扣其駕駛執照2 年；致人重傷或死亡者，吊銷其駕
      駛執照，並不得再考領，道路交通管理處罰條例第35條第
      1 項第1 款定有明文。又依94年2 月5 日公布，95年2 月
      5 日施行之行政罰法第26條規定：「一行為同時觸犯刑事
      法律及違反行政法上義務規定者，依刑事法律處罰之。但
      其行為應處以其他種類行政罰或得沒入之物而未經法院宣
      告沒收者，亦得裁處之。前項行為如經不起訴處分或為無
      罪、免訴、不受理、不付審理之裁判確定者，得依違反行
      政法上之義務規定裁處之」；同法第1 條規定：「違反行
      政法上義務而受罰鍰、沒入或其他種類行政罰之處罰時，
      適用本法。但其他法律有特別規定者，從其規定」。上開
      道路交通管理處罰條例第35條第1 項第1 款規定，係對行
      為人違反行政法上義務規定之行政罰，且該條例關於一行
      為同時觸犯刑事法律及違反行政法上義務規定者，並無特
      別規定，是汽車駕駛人一個酒後駕駛汽車行為，經測試檢
      定酒精濃度超過規定標準，而同時涉有刑法第185 條之3
      公共危險罪嫌時，道路交通管理處罰機關除有行政罰法第
      26條第1 項但書得處以其他種類行政罰者之情形，得裁處
      其他種類行政罰外，關於罰鍰部分，即應依上開行政罰法
      第26條及道路交通管理處罰條例第10條規定移送地方法院
      檢察署處理，除於移送後再有上開行政罰法第26條第2 項
      所定不起訴等事由，得依違反行政法上義務規定裁處之情
      形外，不得逕依道路交通管理處罰條例第35條第1 項第1
      款規定，裁處行為人罰鍰之行政罰。
    (二)又按被告所犯為死刑、無期徒刑或最輕本刑3 年以上有期
      徒刑以外之罪，檢察官參酌刑法第57條所列事項及公共利
      益之維護，認以緩起訴為適當者，得定1 年以上3 年以下
      之緩起訴期間為緩起訴處分，其期間自緩起訴處分確定之
      日起算，刑事訴訟法第253 條之1 第1 項定有明文。而行
      政罰法第26條已明揭一事不二罰之原則，亦即應受行政罰
      之行為如經不起訴處分或為無罪、免訴、不受理、不付審
      理之裁判確定者，始得依違反行政法上義務規定裁處之。
      上開法條規定並未包括「緩起訴處分」在內，蓋因「緩起
      訴處分」最終得使被告免於刑事訴追之效果，與「不起訴
      處分」之效果雖屬相同，惟緩起訴處分另須於一定期間內
      遵守或履行刑事訴訟法第253 條之2 各款所規定之事項，
      若有同法第253 條之3 第1 項各款情形，檢察官仍得依職
      權或依告訴人之聲請，將緩起訴處分撤銷，故緩起訴處分
      之性質顯與不起訴處分不完全相同，仍有處罰之實質意涵
      在內。爰此，本於對受處分人不利益之規定不得任意擴張
      解釋之原則，自不得類推適用，而認應受行政罰之行為經
      緩起訴處分，仍得依違反行政法上之義務規定裁處之（臺
      灣高等法院暨所屬法院97年法律座談會刑事類提案第39號
      研討結果亦同此意見）。
    (三)經查，本件異議人於上揭時間酒後駕駛系爭自用小客車，
      於行經桃園縣大園鄉台61線與民生路路口時，為桃園縣政
      府警察局大園分局潮音派出所員警邱瀚仕攔檢查獲，並經
      測試其呼氣酒精濃度已達每公升0.56毫克，遂遭上開舉發
      員警以異議人酒後駕車為由，依違反道路交通管理處罰條
      例第35條第1 項第1 款之規定掣單舉發，繼經原處分機關
      依上開條文之規定，裁處異議人罰鍰49,500元，並吊扣汽
      車駕駛執照12個月，及施以道安講習之事實，有酒精測定
      紀錄表1 紙（參見本院卷第11頁）、桃園縣政府警察局97
      年11月2 日桃警局交字第DB0000000 號舉發違反道路交通
      管理事件通知單1 紙（參見本院卷第11頁）及交通部公路
      總局新竹區監理所98年1 月16日桃監裁罰字第裁52-DB000
      0000號違反道路交通管理事件裁決書1 紙（參見本院卷第
      12頁）附卷可稽，且據異議人於本院調查時坦認無訛（參
      見本院卷第23頁）。又異議人因上開酒後駕車所涉公共危
      險案件，業經臺灣桃園地方法院檢察署檢察官於97年11月
      5 日以97年度速偵字第5346號為緩起訴處分，緩起訴期間
      為1 年，並命異議人於緩起訴處分確定後6 個月內，應向
      國庫支付20,000元，且經臺灣高等法院檢察署檢察長於97
      年11月25日以97年度上職議字第13351 號駁回再議確定，
      而異議人亦已於98年1 月19日及同年3 月9 日依緩起訴之
      內容繳交20,000元等事實，亦經本院依職權調取桃園地方
      法院檢察署檢察官97年度速偵字第5346號公共危險案件，
      並核閱全卷屬實（參見本院卷第26至60頁），並有臺灣桃
      園地方法院檢察署自行收納款項收據2 紙附卷可查（參見
      本院卷第24、25頁）。而本件異議人所受之緩起訴處分固
      非刑法所定刑罰之種類，然已對異議人之名譽、心理產生
      相當制約並影響被告之財產等權益，亦應可實質該當行政
      罰法第26條第1 項之「依刑事法律」之處罰。據此，原處
      分機關依道路交通管理處罰條例第35條第1 項第1 款之規
      定，對異議人上開酒後駕車之違規行為予以裁罰時，就裁
      處罰鍰部分，自不得再科處行政罰對於異議人予以重複處
      罰。惟依94年12月28日修正公布，並自95年7 月1 日施行
      之道路交通管理處罰條例第35條第8 項規定；「... 前項
      （指有酒精濃度超過規定標準而駕駛車輛等情形）汽車駕
      駛人，經裁判確定處以罰金低於本條例第92條第3 項所訂
      最低罰鍰基準規定者，應依本條例裁決繳納不足最低罰鍰
      之部分。」，而依其性質道路交通管理處罰條例第35條第
      8 項應為行政罰法第26條第1 項之特別規定；是本件異議
      人所支付之緩起訴處分金既僅有20,000元，業如前述，參
      照上開法文規定，異議人即須補繳該等不足部分之罰鍰即
      29,500元（計算式為49,500-20,000 ＝29,500），始為適
      法（前揭臺灣高等法院暨所屬法院97年法律座談會研討結
      果亦同此意見）。爰此，原處分機關逕以異議人酒精濃度
      超過規定標準，而對其裁處罰鍰49,500元，與法即有未合
      。
四、關於吊扣駕駛執照部分：
    (一)按汽車駕駛人，因違反本條例及道路交通安全規則之規定
      ，受吊銷駕駛執照處分時，吊銷其持有各級車類之駕駛執
      照，亦為道路交通管理處罰條例第68條所明定，而此規定
      係於94年12月14日修正公布，並於95年3 月1 日施行，而
      修正前之道路交通管理處罰條例第68條則係規定「汽車駕
      駛人，因違反本條例及道路交通安全規則之規定，受吊扣
      或吊銷駕駛執照處分時，吊扣或吊銷其持有各級車類之駕
      駛執照」，其修法意旨，係以「原條文將違規駕駛人所持
      有之各級車類駕駛執照一併吊扣或吊銷，失之過酷，影響
      人民工作及生活甚鉅」為由，而刪除吊扣駕駛人駕駛執照
      時，應吊扣駕駛人持有各級車類駕駛執照之規定（詳立法
      院公報第94卷第70期第136 頁至第138 頁之院會紀錄暨修
      正道路交通管理處罰條例第68條之立法理由），是依現行
      道路交通管理處罰條例，已無得吊扣駕駛人所持有他級駕
      駛執照之依據存在，從而，於為吊扣駕駛人駕駛執照之處
      分時，自僅得吊扣駕駛人違規時所駕駛該級車類之駕駛執
      照，以限制其繼續駕駛該級車類行駛道路之權利，若駕駛
      人並無該級車類之駕駛執照，或雖曾持有該級車類之駕駛
      執照，然該駕駛執照業經吊銷、吊扣，即無從再執行吊扣
      該級車類駕駛執照之處分（臺灣高等法院暨所屬法院97年
      法律座談會刑事類提案第40號研討結果亦同此見解）。
    (二)經查，異議人於本件交通違規時，並無自用小客車駕駛執
      照，僅有職業聯結車駕駛執照，而原處分機關上開裁決所
      指應吊扣之異議人駕駛執照，應係指異議人之職業聯結車
      駕駛執照之事實，有異議人之汽車駕駛人資料1 紙（參見
      本院卷第17頁）、汽車駕駛人經歷證明書1 紙（參見本院
      卷第18頁）、駕照影本1 紙（參見本院卷第27頁）及原處
      分機關桃園監理站98年2 月6 日竹監桃字第0980002978號
      函檢附之意見書1 份在卷可憑（參見本院卷第7 至10頁）
      。惟揆諸前揭說明，異議人既係駕駛自用小客車違反道路
      交通管理處罰條例第35條第1 項第1 款之規定，依法即僅
      能吊扣其自用小客車駕駛執照12個月，並無得吊扣異議人
      持有他級駕駛執照之依據，是原處分機關以異議人有上開
      交通違規行為，遂逕予裁處吊扣異議人之職業聯結車駕駛
      執照，已難謂係適法之處分；又上開處置方式，雖可能產
      生無照駕駛之駕駛人，反而較有照駕駛之駕駛人，得受有
      無需受吊扣駕駛執照處罰利益之疑慮，然本院審酌「行政
      行為，採取之方法所造成之損害不得與欲達成目的之利益
      顯失均衡」，乃行政程序法第7 條第3 款所明定，而若於
      上開情形下吊扣駕駛人各級車類之駕駛執照，雖可達成完
      全杜絕駕駛人繼續酒醉駕車之目的，惟亦同時造成剝奪駕
      駛人駕駛各級車類車輛之結果，甚而使職業駕駛人之生計
      遭受影響，而如此所造成之損害，已與欲達成目的之利益
      顯失均衡，且與前揭道路交通管理處罰條例第68條之修法
      意旨不相符合，實難認係妥適。基此，原處分機關此部分
      之裁罰，亦顯有未恰。
五、綜上所述，原處分關於裁處罰鍰部分，因該同一違規行為已
    經臺灣桃園地方法院檢察署檢察官以緩起訴處分，且異議人
    亦已履行該緩起訴處分所附加之負擔而向國庫繳交20,000元
    ，是原處分機關逕依道路交通管理處條例裁處罰鍰49,500元
    ，與法即有未合。另原處分關於吊扣異議人駕駛執照12個月
    之處分，僅能吊扣異議人之自用小客車駕駛執照，而不得代
    以吊扣其僅有之職業聯結車駕駛執照，則該部分之處分亦顯
    然無法執行。從而，異議人提出本件聲明異議為有理由，且
    因本件為一交通違規行為，吊扣處分與罰鍰暨道路安全講習
    部分無從區分，自應由本院將原處分撤銷，自為裁罰如主文
    第2 項所示，以期適法。
六、據上論斷，應依道路交通管理處罰條例第87條第2 項，道路
    交通案件處理辦法第20條前段，裁定如主文。
中    華    民    國    98    年     6    月    9     日
                  交通法庭    法  官   陳振嘉
以上正本證明與原本無異。
如不服本裁定，應於收受送達後5 日內向本院提出抗告狀。
                              書記官   李佳穎
中    華    民    國    98    年    6     月    9     日


司法院資訊處製作；財團法人民間司法改革基金會備份。
